ACORDAO-COMPLETO-2499000

ACÓRDÃO 11703/2021 ATA 31/2021 - SEGUNDA CÂMARA

VISTOS, relatados e discutidos estes autos em que se analisa ato de concessão de aposentadoria emitido pela Fundação Universidade Federal de Sergipe em benefício da Sra. Sonia Meire Santos Azevedo de Jesus, que ocupou cargo de professor do magistério superior naquela entidade.
ACORDAM os Ministros do Tribunal de Contas da União, reunidos em Sessão da 2ª Câmara, ante as razões expostas pelo Relator, e com fulcro nos incisos III e IX do art. 71 da Constituição Federal e nos arts. 1º, inciso V, e 39, inciso II, da Lei 8.443/1992, c/c o art. 259, inciso II, do Regimento Interno/TCU, em:
9.1. considerar ilegal a concessão de aposentadoria em favor da Sra. Sonia Meire Santos Azevedo de Jesus, negando registro ao correspondente ato; 
9.2. dispensar o ressarcimento das quantias indevidamente recebidas de boa-fé pela interessada, consoante o disposto no Enunciado 106 da Súmula da Jurisprudência do TCU;
9.3. determinar à Fundação Universidade Federal de Sergipe, no prazo de 15 (quinze) dias a contar da ciência desta deliberação, que: 
9.3.1. abstenha-se de realizar pagamentos decorrentes do ato impugnado, sujeitando-se a autoridade administrativa omissa à responsabilidade solidária, nos termos do art. 262, caput, do Regimento Interno/TCU; 
9.3.2 dê ciência do inteiro teor desta Deliberação à Sra. Sonia Meire Santos Azevedo de Jesus, alertando-a de que o efeito suspensivo proveniente da interposição de possíveis recursos perante o TCU não a exime da devolução dos valores percebidos indevidamente após a respectiva notificação, caso os recursos não sejam providos, encaminhando a este Tribunal, no prazo de 30 (trinta) dias, comprovante da referida ciência; e 
9.4. esclarecer à Fundação Universidade Federal de Sergipe que novo ato de concessão de aposentadoria deverá ser emitido e cadastrado no sistema e-Pessoal, livre da irregularidade verificada, sendo submetido a este Tribunal, nos termos da IN/TCU 78/2018.

Ato de concessão de aposentadoria emitido pela Fundação Universidade Federal de Sergipe em benefício da Sra. Sonia Meire Santos Azevedo de Jesus, que ocupou cargo de professor do magistério superior naquela entidade.

Segunda Câmara

Fundação Universidade Federal de Sergipe.

3. Interessada: Sonia Meire Santos Azevedo de Jesus (XXX.088.635-XX).

13.1. Ministros presentes: Bruno Dantas (Presidente) e Raimundo Carreiro.
13.2. Ministro-Substituto convocado: Marcos Bemquerer Costa (Relator).
13.3. Ministro-Substituto presente: André Luís de Carvalho.

MARCOS BEMQUERER

Adoto como Relatório, com os ajustes de forma necessários, a instrução da Secretaria de Fiscalização de Integridade de Atos e Pagamentos de Pessoal e de Benefícios Sociais - Sefip, por meio da qual a concessão de aposentadoria objeto destes autos foi assim analisada (peças 5 e 6) : 
"9. Ato: 41019/2018 - Inicial - Interessada: SONIA MEIRE SANTOS AZEVEDO DE JESUS - CPF: XXX.088.635-XX
9.1. Parecer do Controle Interno: considerar o ato legal com esclarecimentos. Justificativa:  constatamos, após análise efetuada nos autos do presente processo, que não foram detectadas inobservâncias à legislação regente da matéria. Ressaltamos, entretanto, que consta dos proventos da interessada parcela destacada de vantagem oriunda de decisão judicial referente ao percentual de 3,17% relativo ao complemento do percentual de 22,07% de reajuste que incidiu nos vencimentos dos servidores públicos federais do Poder Executivo efetuado pela Lei nº 8.880/94, que deixou de aplicar o percentual de 25,24%. Todavia a sedimentada jurisprudência do Tribunal de Contas da União sobre a matéria entende que, com o advento da Medida Provisória nº 2.225-45, de 04.09.2001, que estendeu o pagamento do percentual residual de 3,17% a todos os servidores públicos federais do Poder Executivo e estabeleceu que tal pagamento seria devido somente até a reorganização e reestruturação de cargos e carreiras, não cabe mais o pagamento destacado de tal parcela, porque já houve posteriormente revisão da estrutura de remuneração, que absorveu tal percentual. Dessa forma, o TCU entende que o pagamento destacado da vantagem não pode subsistir, tendo em vista que as condições em cuja vigência se deu a decisão judicial foram alteradas e esta foi prolatada anteriormente à data da citada Medida Provisória (Acórdão 5184/2013-TCU-Segunda Câmara, no qual há referência a diversas decisões do TCU sobre a matéria) .
9.2. Constatações e análises 
9.2.1. Ato com anexo do tipo 'sentença judicial' (2000.05.00.034277-6) .
a.	Justificativa do Gestor de Pessoal: não há. Verificação efetuada no âmbito do TCU.
b.	Análise do Controle Interno: não há. Verificação efetuada no âmbito do TCU.
c.	Análise da Equipe Técnica: ilegal.
A Jurisprudência do TCU ensina que tais valores pagos a título de 3,17% já deveriam ter sido absorvidos pelos sucessivos planos de carreira em benefício de todas as carreiras do serviço público.
9.2.2. O Controle Interno emitiu parecer pela legalidade com esclarecimentos.
a.	Justificativa do Gestor de Pessoal: não há. Verificação efetuada no âmbito do TCU.
b.	Análise do Controle Interno: não há. Verificação efetuada no âmbito do TCU.
c.	Análise da Equipe Técnica: legal.
Os esclarecimentos apontados pelo Controle Interno são irrelevantes para a análise da legalidade do ato ou já foram analisados em crítica específica do e-Pessoal.
9.2.3. Houve o registro de pelo menos uma rubrica com 'denominação para análise pelo TCU = Decisão judicial, 10289 - DECISAO JUDICIAL N TRAN JUG AP, decisão judicial - Outros - R$ 111,26) .
a.	Justificativa do Gestor de Pessoal: não há. Verificação efetuada no âmbito do TCU.
b.	Análise do Controle Interno:  não há. Verificação efetuada no âmbito do TCU.
c.	Análise da Equipe Técnica: ilegal.
No ato em tela, identificou-se nos proventos da interessada (consoante consulta à ficha financeira de abril/2021) a rubrica 10289 DECISAO JUDICIAL N TRANS JUG AP no valor de R$ 111,26 referente à URV. A rubrica é paga em atenção à decisão judicial (sem trânsito em julgado) encaminhada em anexo ao ato.
Cumpre esclarecer que a vantagem referente ao percentual de 3,17% decorre da aplicação equivocada dos artigos 28 e 29 da Lei 8.880/1994, referente ao programa de estabilização econômica que, entre outras medidas, converteu as remunerações dos servidores de cruzeiros reais em URV. Em um primeiro momento, havia-se calculado um reajuste de 22,07%, embora o correto, obedecendo rigorosamente o previsto nos citados dispositivos legais, fosse 25,24%. Por isso, os 3,17% de acréscimo.
Ocorre que, desde 2001, essa diferença de 3,17% foi estendida, por meio da Medida Provisória 2.225-45/2001, a todos os servidores civis do Poder Executivo Federal. A referida Medida Provisória assim dispôs:
'Art. 8º Aplica-se aos servidores civis do Poder Executivo Federal, extensivo aos proventos da inatividade e às pensões, nos termos do art. 28 da Lei nº 8.880, de 27 de maio de 1994, a partir de janeiro de 1995, o reajuste de vinte e cinco vírgula noventa e quatro por cento concedido aos servidores dos demais Poderes da União e aos Militares, deduzido o percentual já recebido de vinte e dois vírgula zero sete por cento.
Art. 9º A incorporação mensal do reajuste de que trata o art. 8º ocorrerá nos vencimentos dos servidores a partir de 1º de janeiro de 2002.'
Dessa forma, nos termos do artigo 9º da Medida Provisória 2.225-45/2001, a partir de 1º de janeiro de 2002 todos os servidores passaram a ter incorporado aos seus vencimentos o percentual a que alude o seu artigo 8º. Além disso, o art. 10 daquele normativo deixou claro que, perante nova estrutura criada para determinada carreira, os servidores a ela pertencentes não mais fariam jus à referida parcela:
'Art. 10. Na hipótese de reorganização ou reestruturação de cargos e carreiras, concessão de adicionais, gratificações ou qualquer outra vantagem de qualquer natureza, o reajuste de que trata o art. 8º somente será devido até a data da vigência da reorganização ou reestruturação efetivada, exceto em relação às parcelas da remuneração incorporadas a título de vantagem pessoal e de quintos e décimos até o mês de dezembro de 1994.'
Desse modo, verifica-se que a manutenção do índice de 3,17%, ainda que amparado por sentença judicial (no caso em tela sem trânsito em julgado) , não mais se justifica.
Considerando o exposto, mostra-se patente a ilegitimidade da percepção da vantagem 10289 DECISAO JUDICIAL N TRANS JUG AP, cabendo proposta de ilegalidade no ato em análise.
9.3. O quadro resumo de ocorrências e, quando for o caso, o detalhamento da norma legal e da jurisprudência para as inconsistências acima elencadas encontram-se no anexo II dessa instrução. 
 (...) 
CONCLUSÃO
10. A abrangência e a profundidade das verificações levadas a efeito fundamentam convicção de que o ato 41019/2018 pode ser apreciado pela ilegalidade, em razão das irregularidades apontadas no item Exame das Constatações desta instrução, que representam afronta à legislação e à jurisprudência de referência.
11. O aludido ato deu entrada neste Tribunal há menos de cinco anos, não sendo aplicável, portanto, o procedimento de contraditório e ampla defesa determinado pelo Acórdão 587/2011-TCU-Plenário.
PROPOSTA DE ENCAMINHAMENTO
12. Ante o exposto, com fundamento no art. 71, inciso III, da Constituição Federal, no art. 1º, inciso V, e art. 39, incisos I e II, da Lei 8.443/1992, no art. 260 do Regimento Interno do Tribunal de Contas da União, propõe-se: 
12.1. considerar ILEGAL e recusar registro do ato de aposentadoria de SONIA MEIRE SANTOS AZEVEDO DE JESUS do quadro de pessoal da Fundação Universidade Federal de Sergipe, com base nos arts. 71, inciso III, da Constituição Federal, 1º, inciso V, e 39, inciso II, da Lei 8.443/1992 e 260, § 1º, do Regimento Interno;
12.2. determinar à Sefip que monitore o cumprimento da (s) medida (s) indicada (s) para o ato de aposentadoria de SONIA MEIRE SANTOS AZEVEDO DE JESUS;
12.3. com fulcro no art. 262, caput, do Regimento Interno deste Tribunal, determinar à Fundação Universidade Federal de Sergipe que: 
12.3.1. informe o teor do acórdão que vier a ser prolatado, encaminhando ao TCU, no prazo de trinta dias, comprovante da data de ciência pela interessada, nos termos do art. 4º, § 3º, da Resolução/TCU 170/2004;
12.3.2. dispense a devolução dos valores indevidamente recebidos de boa-fé até a data da ciência da Fundação Universidade Federal de Sergipe, do acórdão que vier a ser proferido, com base no Enunciado 106 da Súmula da Jurisprudência do TCU;
12.3.3. emita novo ato, livre da irregularidade ora apontada, em substituição ao ato de aposentadoria de SONIA MEIRE SANTOS AZEVEDO DE JESUS, submetendo-o à nova apreciação por este Tribunal, na forma do artigo 260, caput, também do Regimento;
12.3.4. dê ciência, no prazo de quinze dias, contados da notificação, do inteiro teor desta deliberação à interessada, alertando-a de que o efeito suspensivo proveniente da interposição de eventuais recursos junto ao TCU não a exime da devolução dos valores percebidos indevidamente, caso o recurso não seja provido;
12.3.5. promova a exclusão, no prazo 15 (quinze) dias, contados a partir da ciência desta deliberação, sujeitando-se a autoridade administrativa omissa à responsabilidade solidária, da rubrica apontada em face de manifesta ilegalidade, segundo entendimento pacífico do TCU, uma vez que já deveria ter sido absorvida pelos sucessivos planos de carreira; e
12.3.6. faça cessar todo e qualquer pagamento relativo ao ato impugnado de SONIA MEIRE SANTOS AZEVEDO DE JESUS, no prazo máximo de quinze dias, contados da ciência da decisão [a ser adotada pelo Tribunal], sob pena de ressarcimento das quantias pagas após essa data pelo responsável."
2.	O Ministério Público junto ao TCU, representado pelo Procurador Sergio Ricardo Costa Caribé, manifestou-se de acordo com a proposta da Sefip (peça 7) .
	É o Relatório.

não há.

Procurador Sergio Ricardo Costa Caribé.

PESSOAL. APOSENTADORIA. RECEBIMENTO DE RUBRICA JUDICIAL, REFERENTE A PLANO ECONÔMICO, SEM A DEVIDA ABSORÇÃO MEDIANTE REAJUSTES POSTERIORES. PARCELAS DECORRENTES DE PLANO ECONÔMICO NÃO SE INCORPORAM INDEFINIDAMENTE AOS VENCIMENTOS E/OU PROVENTOS. JURISPRUDÊNCIA PACÍFICA DESTA CORTE DE CONTAS. ILEGALIDADE DO ATO. RECUSA DO CORRESPONDENTE REGISTRO. DETERMINAÇÕES À ENTIDADE DE ORIGEM.

APOSENTADORIA (APOS)

Secretaria de Fiscalização de Integridade de Atos e Pagamentos de Pessoal e de Benefícios Sociais - Sefip.

Em apreciação ato de concessão de aposentadoria emitido pela Fundação Universidade Federal de Sergipe em benefício da Sra. Sonia Meire Santos Azevedo de Jesus, que ocupou cargo de professor do magistério superior naquela entidade.
2.	 	A Secretaria de Fiscalização de Integridade de Atos e Pagamentos de Pessoal e de Benefícios Sociais - Sefip detectou o pagamento de rubrica judicial referente a plano econômico (unidade real de valor - URV) sem a devida absorção mediante reajustes posteriores concedidos à ex-servidora.
3. 		Em consequência, a unidade técnica propôs ao Tribunal considerar ilegal a concessão em questão e negar registro ao correspondente ato, bem como expedir determinações à Fundação. O Ministério Público junto ao TCU concordou com esse encaminhamento. 
4.	 	Como visto no Relatório precedente e no resumo acima, constatou-se a percepção de vantagem advinda de plano econômico no percentual de 3,17, conferida à interessada por meio de sentença judicial, no caso, não transitada em julgado (peça 3, p. 5) . 
5.		O entendimento pacificado do TCU sobre o pagamento de valores decorrentes de planos econômicos, ainda que amparado em decisão judicial, é na linha de que essas parcelas não se incorporam indefinidamente aos vencimentos do beneficiário, pois têm natureza de antecipação salarial, sendo devidas somente até a reposição das perdas salariais havidas até então. A partir daí, devem ser absorvidas pelas futuras reestruturações da carreira.
6.	 	Seguindo o paradigma fixado pelo Acórdão 2161/2005-TCU-Plenário (rel. Min. Walton Alencar Rodrigues) , destaco, entre outros precedentes, os Acórdão 609/2020-TCU-Primeira Câmara (rel. min. Vital do Rêgo) e 1.614/2019 - Plenário (rel. min. Ana Arraes) , ambos no sentido de considerar ilegal a continuidade do pagamento da parcela judicial de 3,17% na forma constatada no ato concessório em exame (excertos colhidos com auxílio da ferramenta de pesquisa do Tribunal "Jurisprudência Selecionada") :
Acórdão 609/2020-TCU-Primeira Câmara (rel. Ministro Vital do Rêgo) 
 "Não há amparo legal para a continuidade do pagamento do percentual de 3,17% referente a plano econômico  (URV)  após aumentos de remuneração, reestruturação ou reorganização da carreira do beneficiário (art. 10 da MP 2.225-45/2001) ". 
 Acórdão 1614/2019-TCU-Plenário (rel. Ministra Ana Arraes) 
"Devem ser absorvidas ou eliminadas da estrutura remuneratória dos servidores públicos federais, conforme o caso, o pagamento das seguintes rubricas judiciais: a) Plano Bresser (reajuste de 26,06%, referente à inflação de junho de 1987) ; b) URP de abril e maio de 1988 (16,19%) ; c) Plano Verão (URP de fevereiro de 1989, com o índice de 26,05%) ; d) Plano Collor (1990, com o índice de 84,32%) ; e) incorporação de horas extras; f) vantagem pessoal do art. 5º do Decreto 95.689/1988, concedida com o fito de evitar o decesso remuneratório em razão do reenquadramento de docentes e técnicos administrativos no Plano Único de Classificação e Retribuição de Cargos e Empregos; g) percentual de 28,86%, referente ao reajuste concedido exclusivamente aos militares pelas Leis 8.622/1993 e 8.627/1993, posteriormente estendido aos servidores civis pela Medida Provisória 1.704/1998; h) percentual de 3,17%, em função de perda remuneratória decorrente da aplicação errônea dos critérios de reajuste em face da URV  (referente ao Plano Real) ; e i) percentual de 10,8%, concedido exclusivamente para proventos de aposentadoria e pensão civil." (grifos acrescidos) 
7.	De ressaltar que a absorção dessa parcela com o surgimento de novas estruturas remuneratórias não contraria a decisão judicial que a instituiu e, por conseguinte, não vai de encontro à segurança jurídica e à coisa julgada, conforme assentou o Supremo Tribunal Federal no Recurso Extraordinário (Repercussão Geral) 596.663:
"EMENTA: CONSTITUCIONAL. PROCESSUAL CIVIL. SENTENÇA AFIRMANDO DIREITO À DIFERENÇA DE PERCENTUAL REMUNERATÓRIO, INCLUSIVE PARA O FUTURO. RELAÇÃO JURÍDICA DE TRATO CONTINUADO. EFICÁCIA TEMPORAL. CLÁUSULA REBUS SIC STANTIBUS. SUPERVENIENTE INCORPORAÇÃO DEFINITIVA NOS VENCIMENTOS POR FORÇA DE DISSÍDIO COLETIVO. EXAURIMENTO DA EFICÁCIA DA SENTENÇA.
 1. A força vinculativa das sentenças sobre relações jurídicas de trato continuado atua rebus sic stantibus: sua eficácia permanece enquanto se mantiverem inalterados os pressupostos fáticos e jurídicos adotados para o juízo de certeza estabelecido pelo provimento sentencial. A superveniente alteração de qualquer desses pressupostos (a) determina a imediata cessação da eficácia executiva do julgado, independentemente de ação rescisória ou, salvo em estritas hipóteses previstas em lei, de ação revisional, razão pela qual (b) a matéria pode ser alegada como matéria de defesa em impugnação ou em embargos do executado.
 2. Afirma-se, nessa linha de entendimento, que a sentença que reconhece ao trabalhador ou servidor o direito a determinado percentual de acréscimo remuneratório deixa de ter eficácia a partir da superveniente incorporação definitiva do referido percentual nos seus ganhos.
 3. Recurso extraordinário improvido." (RE 596.663/RJ, rel. p/ acórdão min. Teori Zavascki, DJe 26/11/2014) .
8.		No presente caso, verifica-se que a rubrica judicial relativa a plano econômico não foi absorvida pelos reajustes posteriores, configurando pagamento indevido da aludida vantagem. 
9.	Nesse contexto, entendo que o Tribunal deve considerar ilegal a concessão de aposentadoria da Sra. Sonia Meire Santos Azevedo de Jesus e negar registro ao correspondente ato, aplicando-se a orientação fixada no verbete da Súmula/TCU 106 às parcelas indevidamente recebidas pela interessada. 
10. 	Outrossim, em conformidade com o art. 262 do Regimento Interno/TCU, importa determinar à entidade de origem que faça cessar os pagamentos decorrentes do ato, sob pena de responsabilidade solidária da autoridade administrativa omissa. 
11.	Deve-se igualmente determinar à Fundação que comunique a beneficiária sobre a deliberação do Tribunal, alertando-a de que o efeito suspensivo proveniente da interposição de eventuais recursos não a exime da devolução dos valores percebidos indevidamente após a notificação, caso esses não sejam providos. Posteriormente, deve ser remetido ao Tribunal documento comprobatório de que a inativa foi cientificada da deliberação desta Corte.
12.	Por fim, esclareço que o ato em questão deu entrada nesta Corte de Contas em 2018, não se aplicando a recente sistemática definida pelo Plenário, mediante o Acórdão 122/2021 (rel. min. Walton Alencar Rodrigues) , na linha de observar o Recurso Extraordinário 636.553, em que foi fixado prazo de cinco anos para que o TCU registre os atos de concessão inicial de aposentadoria, reforma ou pensão, após o qual serão considerados "tacitamente registrados", podendo posteriormente o ato que contenha alguma ilegalidade ser submetido ao procedimento de revisão de ofício, com base no art. 54 da Lei 9.784/1999 c/c o art. 260, § 2º, do Regimento Interno/TCU. 
  		Ante o exposto, voto por que seja adotada a deliberação que ora submeto a este Colegiado.
 	
TCU, Sala das Sessões, em 31 de agosto de 2021.
MARCOS BEMQUERER COSTA
Relator